【裁判字號】    91,訴,303
【裁判日期】    920421
【裁判案由】    偽造文書等
【裁判全文】
臺灣宜蘭地方法院刑事判決                          九十一年度訴字第三０三號
    公  訴  人  臺灣宜蘭地方法院檢察署檢察官
    被      告  丁○○
                戊○○
    右  一  人
    選任辯護人  吳振東律師
右列被告等因偽造文書等案件，經檢察官提起公訴（九十年度偵字第一五八一號），
本院判決如左：
    主  文
丁○○、戊○○均無罪。
    理  由
一、公訴意旨略以：被告丁○○為樹剛股份有限公司（下稱樹剛公司）總經理，緣樹
    剛公司與告訴人乙○○於民國八十四年八月十五日就告訴人所有座落於宜蘭縣頭
    城鎮○○段八七地號之土地簽訂合建房屋契約，因而取得告訴人乙○○所有之印
    章、印鑑證明書以及身分證。嗣被告丁○○竟與被告戊○○基於共同偽造及行使
    偽造文書詐取財物之犯意聯絡，於八十七年五月間某日在被告戊○○之辦公處所
    ，共同偽造告訴人乙○○為債務人名義簽發之借用證一紙，並由被告戊○○利用
    委託不知情之甲○○（業經臺灣宜蘭地方法院檢察署檢察官為不起訴處分確定）
    仲介，由甲○○持其等二人偽造告訴人乙○○名義簽發擔任債務人，甲○○及被
    告丁○○、戊○○皆為連帶保證人之前開借用證，向被害人庚○○貸款新臺幣（
    下同）一百五十萬元，再經不知情之丙○○辦妥告訴人乙○○所有座落宜蘭縣頭
    城鎮○○段八七地號土地分別共有部分六百八十三分之四十（下稱系爭土地），
    及座落系爭土地上建號一０六三─０００之建物（下稱系爭建物）設定抵押權予
    被害人庚○○之方法，使被害人庚○○陷於錯誤而如數借款一百五十萬元，且使
    地政事務所負責地政登記之公務員將前開不實之事項，登載於職務所執掌之公文
    書，足生損害於告訴人乙○○、被害人庚○○及地政機關對於地籍管理之正確性
    。嗣於同年八月二十一日被告丁○○復另行起意，在未經告訴人乙○○同意下，
    逕自以告訴人乙○○為發票人名義而簽發票面金額五十萬元之本票一紙，更持以
    交付被害人庚○○而行使之。因認被告丁○○涉犯刑法第二百十六條、第二百十
    條之行使偽造私文書罪嫌、同法第三百三十九條第一項詐欺取財罪嫌、同法第二
    百十四條使公務員登載不實事項罪嫌及同法第二百零一條第一項之偽造有價證券
    等罪嫌；被告戊○○則係涉犯刑法第二百十六條、第二百十條之行使偽造私文書
    罪嫌、同法第三百三十九條第一項詐欺取財罪嫌及同法第二百十四條使公務員登
    載不實事項等罪嫌。
二、按犯罪事實應依證據認定之，無證據不得認定其犯罪事實，又不能證明被告犯罪
    者，應諭知無罪之判決，刑事訴訟法第一百五十四條、第三百零一條第一項分別
    定有明文。又按刑事訴訟法上所謂認定犯罪事實之證據，係指足以認定被告確有
    犯罪行為之積極證據而言，如未能發現相當證據或證據不足以證明，自不得以推
    測或擬制之方法，以為裁判之基礎，最高法院二十九年上字第三一０五號及四十
    年臺上字第八六號分別著有判例；又認定不利於被告之事實，須依積極證據，苟
    積極證據不足為不利於被告事實之認定，即應為有利於被告之認定，更不必有何
    有利之證據，最高法院三十年上字第八一六號判例可資參照。另告訴人之指述，
    係以使被告受刑事訴追為目的，是其陳述是否與事實相符，仍應調查其他證據以
    資審認。且刑法第三百三十九條第一項之詐欺取財罪，係以行為人意圖為自己不
    法之所有，以詐術使人將本人獲第三人之物交付為要件，所謂以詐術使人交付，
    必須被詐欺人因其詐術而陷於錯誤，若其所用之方法，不能認為詐術，亦不致使
    人陷於錯誤，及不構成該罪，最高法院分別著有三十年上字第八一六號、五十二
    年臺上字第一三００號及四十六年臺上字第二六０號判例足資參照。另於債務不
    履行之情形，債務人是否有詐欺之故意及施用詐術，係以行為時為判斷之時點，
    如行為人初無詐欺之故意及使用詐術，嗣後因經濟情況改變或其他因素，而未按
    契約返還借款或其他債務者，則與詐欺之犯行無涉。
二、公訴意旨認被告涉犯詐欺罪嫌，無非係以(一)告訴人乙○○之指訴及甲○○之供陳
    彼此相核一致；(二)系爭土地及建物之謄本各一份、告訴人乙○○為發票人之本票
    及告訴人借款人之借用證各一紙；(三)被告戊○○係執業代書，理當對土地設定抵
    押所需之文件及流程知之甚稔，是其在土地所有權人即告訴人乙○○未出面辦理
    而無從得悉土地所有權人真意之情況下，率然為被告丁○○辦理借款事宜，且更
以自身為該借款債務之連帶保證人，實與常理有違，足徵被告戊○○所辯各語皆
    無可採等情，為其主要論據。訊之被告丁○○雖就本件借用證及本票上乙○○之
    簽名均其所為之事實，於偵審中到庭自承無訛，惟堅詞否認有如公訴意旨指稱之
    各項犯行，辯稱：其以乙○○名義簽發借用證及本票，均係受樹剛公司董事長己○○之指示所為。因己○○對其表示已得乙○○之同意且可以乙○○之名義對外
    借款，本票則係事後作為借用證借款之擔保，故其方以自行乙○○之名義簽發借
    用證及本票等語。另被告戊○○亦堅持否認有何如公訴意旨所稱之各項犯行，並
    執：其係受丁○○委託代為找尋金主借款周轉樹剛公司資金，其透過甲○○向庚○○借款，丁○○以乙○○名義簽發借用證時其並不在場，其不知丁○○以乙○○名義簽發借用證時，究否已得乙○○同意。至其與甲○○因擔任借款中間人之
    故，方均在借用證上同列連帶保證人等語置辯。
四、經查：
  (一)本件被告丁○○以告訴人乙○○名義簽發借用證之過程，業經證人即樹剛公司董
    事長己○○到庭結證稱：其與乙○○認識二、三年，且其等間之合建契約及加蓋
    屋後廚房等工程仍有部分款項尚未結清，故其前向乙○○表示樹剛公司資金周轉
    困難，欲請乙○○出面將其合建分得之土地建物設定抵押借款幫忙，約二、三月
    後即可償還一百五十萬元時，乙○○曾口頭允諾。嗣後丁○○以電話詢問資金調
    度情況時，其方向丁○○表示可使用乙○○之名義借款，並將借得之一百五十萬
    元用以周轉樹剛公司債務，丁○○對其與乙○○間商談借款過程並不知情。另以
    乙○○名義簽發之五十萬元本票則係樹剛公司清償該筆一百五十萬元借款中之一
    百萬元後，因仍差欠五十萬元，才再以乙○○名義簽發本票作為擔保（見本院九
    十二年四月三日審理筆錄）等語綦詳。是總據證人己○○上開證言，即徵被告丁○○所執辯解並非虛詞，其在不明瞭證人己○○與告訴人乙○○商討如何解決彼
    此間所存債權債務關係之狀況下，單純受證人己○○授意而逕以告訴人乙○○名
    義簽發金額一百五十萬元之借用證向外借款用以周轉樹剛公司資金之事實，應堪
    認定。
  (二)被告丁○○以告訴人乙○○名義簽發借用證後向被害人庚○○借款及事後簽發本
    票之流程，亦經被害人庚○○到庭證稱：當初樹剛公司在頭城興建房屋之口碑甚
    佳，故甲○○持乙○○為債務人，丁○○、戊○○及甲○○為連帶保證人之借用
證前來借款時，其即有意借款，但要求須有樹剛公司之房地設定抵押。不料在丙○○代書事務所辦妥抵押權設定後，才發覺設定抵押權之房地並非樹剛公司所有
    ，而係乙○○所有之房地，其隨即向乙○○求證，乙○○表示該借用證之製發並
    無經其同意後，其立即對甲○○告知欲取回一百五十萬元借款，約二個月後甲○○旋代為轉交樹剛公司清償之一百萬元，但因尚有五十萬元未清償，故甲○○方
    再交付以乙○○名義簽發之五十萬元本票。其在收受該紙五十萬元本票前已與乙○○聯繫，乙○○表示已和樹剛公司商談如何解決，並已收訖樹剛公司開立之五
    十萬元票據，其方收受該紙乙○○為發票人之五十萬元本票（見本院九十二年四
    月三日審理筆錄）等語明確。從而，互核被害人庚○○與證人甲○○於本院調查
    中到庭證陳：整段過程中其僅負責向庚○○取款及在借用證上簽名擔任連帶保證
    人，其餘事項均不清楚（見本院九十一年九月十日訊問筆錄）等語，顯見被害人
    庚○○所言出入甚鉅，證人甲○○刻意減輕其在本件借款、設定抵押及交付本票
    過程中參與之程度，而為有利於己之避重就輕言詞，至臻明甚，是證人甲○○所
    為證言要非無嚴重瑕疵存在，實難盡信。再者，按諸被害人庚○○前揭證言，亦
    顯可推得被告丁○○以告訴人名義簽發五十萬元本票時，告訴人乙○○應非毫不
    知情。蓋以該張告訴人乙○○為發票人之本票乃於八十七年八月二十一日簽發，
    距該份八十七年五月二十一日告訴人乙○○為債務人名義製作之借用證相隔已近
    三月，且於該段期間內，被害人庚○○已告知告訴人乙○○其所有系爭土地及建
    物業已遭設定抵押借款之事，樹剛公司亦已清償該筆一百五十萬元借款中之一百
    萬元。準此以觀，八十七年五月二十一日被告以告訴人名義製作借用證後，至同
    年八月二十一日再度交付被害人庚○○由告訴人乙○○為發票人之五十萬元本票
    之期間內，樹剛公司、被害人庚○○及告訴人乙○○間均早有相互聯繫、商討及
    解決該筆債權債務關係之舉，故倘被告丁○○抑或樹剛公司並未事先取得告訴人
    乙○○之同意，焉有再以相同方式二度偽造告訴人乙○○名義簽發本票，且更持
    向業已知悉樹剛公司與告訴人乙○○間債權債務關係之同一被害人庚○○行使之
    理。綜上總據被害人庚○○及證人己○○前揭證言，及被害人庚○○、告訴人乙○○及樹剛公司三方面由八十七年五月二十一日以告訴人乙○○名義製作借用證
    向被害人庚○○借款一百五十萬元後之後續處理情況，及該紙告訴人乙○○為發
    票人之五十萬元本票乃作為剩餘五十萬元借款擔保之各項跡證，皆難認被告丁○○以告訴人乙○○名義簽發本票時，告訴人乙○○毫不知情，告訴人此部分之指
    陳，尚難採憑。
  (三)綜上所述，被告丁○○雖確有以告訴人乙○○名義簽發八十七年五月二十七日之
    借用證，及同年八月二十一日之本票各一紙，然既均係受證人己○○之指示，且
    於八十七年八月二十一日簽發之本票應已得告訴人乙○○同意之情況下，實難認
    被告丁○○主觀上有何偽造及行使偽造私文書用以訛騙被害人庚○○，及使公務
    員登載不實事項或偽造有價證券之認知、意欲及行為甚明。執此，亦顯足推得僅
    係居於受託為被告丁○○尋覓借款管道角色，而未介入居間處理借款往來及設定
    抵押權事宜之被告戊○○，其主觀上之認知及客觀上之行為業已涉犯如公訴意旨
    指稱之偽造、行使偽造私文書、詐欺取財及使公務員登載不實事項等各項罪行。
    執此，本件綜依證人己○○及被害人庚○○之證言，再參佐被害人庚○○、告訴
    人乙○○及樹剛公司三方面針對該筆一百五十萬元借款之後續處理情形，皆難歸
    結出被告丁○○及戊○○之所為，均已該當公訴意旨所稱各該犯行之構成要件，
    是基於禁止推定罪狀之法則，確保國家刑罰權之正確行使之目的下，本件公訴意
    旨所執之前開論據，固足使被告涉及刑法第三百二十條第一項之罪行具有合理性
    之懷疑存在，惟尚不足單以告訴人單方面之指訴及證人甲○○非無瑕疵之證言，
    即認被告丁○○及戊○○之犯行，達於通常一般之人均不致有所懷疑，而得確信
    其為真實之程度。此外，本院復查無其他積極證據抑或情況證據足資證明或補強
    被告等二人均有如公訴意旨指稱之各項犯行，揆諸首揭判例意旨，因被告丁○○
    及戊○○犯罪嫌疑皆有不足，不能證明其等二人犯罪，爰依法為被告等二人無罪
    判決之諭知。至公訴人移送併辦（九十年度偵字第一一二五號）部分，則因被告
    丁○○被訴詐欺部分無罪之故，而與其被訴本件事實不具裁判上一罪關係甚明，
    是非本院所得審究之範圍，爰依法移請檢察官另為適法之處理，特此敘明。
據上論斷，應依刑事訴訟法第三百零一條第一項判決如主文。
本案經檢察官賴慶祥到庭執行職務
中    華    民    國      九十二      年      四      月     二十一     日
                              臺灣宜蘭地方法院刑事第二庭
                                        法  官  陳  嘉  年
右正本證明與原本無異。
如不服本判決，應於判決送達後十日內，向本院提出上訴狀。(應附繕本)
                                        書記官  詹  玉  惠
中    華    民    國      九十二      年      四      月     二十二     日


司法院資訊處製作；財團法人民間司法改革基金會備份。
